【裁判字號】    98,簡,335
【裁判日期】    981211
【裁判案由】    醫療法
【裁判全文】
臺北高等行政法院判決
                                       98年度簡字第335號
原      告  甲○○
被      告  桃園縣政府
代  表  人  乙○○（代理縣長）.
上列當事人間醫療法事件，原告不服行政院衛生署中華民國98年
5 月5 日衛署訴字第0980008700號訴願決定，提起行政訴訟，本
院判決如下：
    主      文
原告之訴駁回。
訴訟費用由原告負擔。
    事實及理由
一、程序說明：
    本件因屬不服行政機關所為罰鍰處分而涉訟，其標的金額為
    新臺幣（下同）5 萬元，在20萬元以下，依行政訴訟法第22
    9 條第1 項第2 款、第2 項規定及司法院民國（下同）92年
    9 月17日（92）院臺廳行一字第23681 號令，應適用簡易程
    序，本院並依同法第233 條第1 項規定，不經言詞辯論，逕
    行裁判。
二、事實概要：
    原告係「甲○○整型外科診所」負責人，98年1 月8 日於該
    診所網站（http://www.psdrlee.com/news.php ）刊登「…
    …全台灣首例水刀抽脂自體脂肪隆乳案例……」等詞句之廣
    告（下稱系爭廣告），並刊載診所名稱、地址及電話等相關
    資訊，經高雄市前鎮區衛生所查獲，移送被告衛生局查證，
    認定屬違規醫療廣告，被告乃以原告違反醫療法第61條規定
    ，依同法第103 條第1 項規定，於98年2 月17日以府衛醫字
    第0980002240號行政裁處書（下稱原處分），處原告罰鍰5
    萬元。原告不服，提起訴願，遭決定駁回，遂提起本件行政
    訴訟。
三、原告主張略以：
    (一)原告並未承認刊登廣告，所承認者係「於原告本身所架設
      網站上提供醫學新知」，同時於文章內容註明相關醫學資
      訊內容來源，並未坦承刊登廣告或於他人之網頁上刊登。
    (二)原處分所援用之處罰依據係醫療法第61條規定，然原告於
      自身所架構之網站上刊登醫學新知，與行政院衛生署94年
      3 月17日衛署醫字第0940203047號公告（下稱94年3 月17
      日公告）所指稱之不正當行為均無涉，顯見原處分認定事
      實適用法律均有不當，應予撤銷。再者，原告所寫醫學新
      知放置處為診所網站內訊息欄，並非屬醫療法第9 條所稱
      利用傳播媒體登報或行銷宣傳醫療業務，以達招徠患者醫
      療為目的之行為。而原告係於網際網路上刊登醫學新知，
      既無醫療法第103 條第2 項所定各款情形，依醫療法第85
      條第3 項之規定，本不受醫療法第85條第1 項規定之限制
      。
    (三)原告所寫之內容為「本診所於97年12月8 日完成全台首例
      水刀抽脂自體脂肪移植案例後，術後追蹤中……」該內容
      僅單純為紀錄及敘述事件，實未涉及招徠患者醫療為目的
      之行為，亦不可能因該內容而發生招徠患者醫療之行為，
      依醫療法第87條第2 項規定，此一刊登自非醫療法上所稱
      之廣告。
    (四)末查，原告所刊登該醫學新知之網際網路位置，係於原告
      本身所自行架設之網站上，任何可能接觸到該醫學新知之
      網際網路閱覽人，均必須事先進入原告之網際網路首頁後
      ，依序點選「甲○○整形外科診所首頁」→「醫療訊息」
      →「0000-00-00水刀抽脂自體脂肪隆乳案例」，才能閱讀
      到具體內容，故在閱讀該篇醫學新知之前，閱覽人早已知
      悉原告之醫療院所名稱、地址及電話，該篇醫療訊息根本
      沒有達到所謂「廣告」之效果，該篇醫學新知自非廣告。
      為此，提起本件訴訟，並聲明求為判決：訴願決定及原處
      分均撤銷。
四、被告則辯以：
    (一)原告於事實欄所揭網站刊登「…全台灣首例水刀抽脂自體
      脂肪隆乳案例…」等詞句之廣告，並刊載診所名稱、地址
      及電話等相關資訊，經被告衛生局於98年2 月11日約談原
      告，原告坦承系爭廣告為該診所所刊登，有被告衛生局約
      談紀錄影本附卷可稽，是依醫療法第9 條、第86條、第10
      3 條第1 項第1 款規定及行政院衛生署97年12月30日衛署
      醫字第0970219512號函釋意旨，原告違規事實，足可認定
      。
    (二)依行政院衛生署前揭97年12月30日衛署醫字第0970219512
      號函釋，醫療廣告如有強調最高級及排名等敘述性名詞或
      類似聳動用語之宣傳，如「國內首例」、「唯一」、「首
      創」、「第一例」等文字，應依醫療法第86條第1 項第7
      款「以其他不正當方式為宣傳」之規定查處認定。本件系
      爭廣告刊登「全台灣首例水刀抽脂自體脂肪隆乳案例」文
      詞，依上開函釋意旨，應屬違反醫療法第86條第1 項第7
      款「以不正當方式為宣傳」之規定，被告衛生局以同法第
      61 條 規定論處，並不違反第86條第1 項第7 款規定之意
      旨，亦不影響本件違規事實之認定與處罰之結果。
    (三)再查，醫療法第85條第3 項規定，係指醫療機構以網際網
      路提供之資訊，所受醫療廣告內容之限制（即第85條第1
      項所列事項）較利用其他傳播方法為少，惟依96年5 月29
      日衛署醫字第0960021799號函釋：「醫療機構以網際網路
      提供之資訊，並未排除第86條第6 款以外各款之適用。」
      ，其仍不得以醫療法第86條各款所列之方式為醫療宣傳。
    (四)依醫療法第9 條規定意旨，乃因醫療業務本為非營利目的
      並以濟世救人為其宗旨。原告於網站刊登前開詞句，並刊
      載診所名稱、地址及電話等相關資訊，一般民眾均可點閱
      瀏覽，進而知悉其內容，已涉及為該診所宣傳醫療業務，
      核屬違規醫療廣告，並無疑義。原處分及訴願決定並無違
      誤，為此求為判決駁回原告之訴。
五、本院之判斷：
    (一)按「本法所稱醫療廣告，係指利用傳播媒體或其他方法，
      宣傳醫療業務，以達招徠患者醫療為目的之行為。」「醫
      療機構，不得以中央主管機關公告禁止之不正當方法，招
      攬病人。醫療機構及其人員，不得利用業務上機會獲取不
      正當利益。」「醫療廣告不得以下列方式為之：……七以
      其他不正當方式為宣傳。」「有下列情形之一者，處5 萬
      元以上25萬元以下罰鍰：一違反……第61條……第86條規
      定或擅自變更核准之廣告內容。……」醫療法第9 條、第
      61條、第86條第1 項第7 款、第103 條第1 項第1 款定有
      明文。
    (二)行政院衛生署94年3 月17日衛署醫字第0940203047號公告
      以「主旨：公告醫療法第61條第1 項所稱禁止之不正當方
      法。依據：醫療法第61條第1 項。公告事項：一醫療機構
      禁止以下列不正當方法招攬病人：(一)公開宣稱就醫即贈送
      各種形式之禮品、折扣、彩券、健康禮券、醫療服務，或
      於醫療機構慶祝活動贈送免費兌換券等情形。(二)以多層次
      傳銷或仲介之方式。(三)未經主管機關核備，擅自派員外出
      辦理義診、巡迴醫療、健康檢查或勞工健檢等情形。(四)宣
      傳優惠付款方式，如：無息貸款、分期付款、低自備款、
      治療完成後再繳費等。二違反前項規定者，依醫療法第10
      3 條第1 項處罰。」又「……嗣後醫療廣告依醫療法第85
      條及上揭公告事項刊登時，如涉及下列事項時，請依同法
      第86條第1 項第7 款『以其他不正當方式為宣傳』之規定
      查處認定：……(2)強調最高級及排名等敘述性名詞或類似
      聳動用語之宣傳（如：『國內首例』、『唯一』、『首創
      』、『第一例』、『診治病例最多』、『全國或全世界第
      幾台儀器』、『最專業』、『保證』、『完全根治』、『
      最優』、『最大』…等）。……」復經行政院衛生署以97
      年12月30日衛署醫字第0970219512號函釋在案。
    (三)查原告係「甲○○整型外科診所」負責人，98年1 月8 日
      於該診所網站刊登「……全台灣首例水刀抽脂自體脂肪隆
      乳案例……」等詞句，並載有診所名稱、地址及電話等相
      關資訊，經高雄市前鎮區衛生所查獲，移送被告衛生局查
      證後認定屬違規醫療廣告，被告乃以原告違反醫療法第61
      條規定，依同法第103 條第1 項規定，裁處原告罰鍰5 萬
      元等情，為兩造所不爭執，並有原處分、高雄市前鎮區衛
      生所98年1 月9 日高市鎮衛字第0980000122號函及隨函檢
      附之高雄市衛生局監錄電視、電臺、醫療、藥物、化妝品
      、食品廣告紀錄表與「甲○○整型外科診所」網站下載之
      網頁資料可稽，堪認為真實。
    (四)審諸原告於「甲○○整型外科診所」網站刊登之上開文句
      既使用「全台灣」、「首例」等用語，並有診所名稱、地
      址及電話等相關資訊，一般民眾均可點閱瀏灠，進而知悉
      ，且依整體所載觀之，其所傳達之訊息，客觀上已足使閱
      覽之不特定人或多數人就「該診所技術領先業界」乙節與
      該診所加以連結，自屬有為其醫療業務宣傳，以達招徠患
      者醫療目的之行為，堪認已該當醫療法第9 條所稱醫療廣
      告之定義。原告主張其所刊登者為醫學新知，非屬廣告，
      且網際網路閱覽人須先進入首頁後，再依序點選進入，在
      閱覽前即已知悉原告之醫療院所名稱、地址及電話，無法
      達到所謂「廣告」之效果云云，殊非可採。至原告另主張
      其於網際網路刊登系爭廣告，無醫療法第103 條第2 項所
      定各款情形，依醫療法第85條第2 項規定，不受同條第1
      項所定內容範圍之限制乙節，應係出於對法律之誤解，蓋
      醫療法第85條第3 項乃係就醫療機構以網際網路提供資訊
      所受廣告內容限制而為規定，使醫療機構在此情形下得較
      利用其他傳播方法為廣告時所受限制為少，與同法第86
      條明定醫療廣告之禁止行為無涉，故縱符合醫療法第85條
      第2 項規定，仍不得以同法第86條各款所列方式為醫療廣
      告宣傳，原告上開主張，要非可採。
    (五)再依前所揭示行政院衛生署97年12月30日衛署醫字第0970
      219512號函釋意旨，原告使用「全台灣」、「首例」等強
      調最高級及排名等敘述性名詞或類似聳動用語予以宣傳，
      係屬以不正當方式為宣傳，與該署94年3 月17日公告醫療
      法第61條第1 項所稱禁止之不正當方法，尚屬有間，是原
      告刊登系爭廣告之行為核屬違反醫療法第86條第1 項第7
      款規定之違規行為，堪予認定。被告認原告違反醫療法第
      61條規定，雖有違誤，惟因不論違反醫療法第61條或第86
      條第1 項第7 款規定，其處罰依據均為醫療法第103 條第
      1 項第1 款規定，故被告上開違誤，尚不影響本件違規事
      實之認定與處罰之結果，併予指明。
六、綜上所述，原告刊登系爭廣告，係違反醫療法第86條第1 項
    第7 款規定，被告認屬違反同法第61條規定，雖有違誤，然
    其依同法第103 條第1 項規定裁處法定最低額罰鍰5 萬元之
    結論，則屬無誤，且被告上開違誤亦經訴願決定予以糾正，
    故原處分仍屬可予維持，訴願決定予以維持，尚無不合，原
    告徒執前詞，訴請撤銷，為無理由，應予駁回。
七、本件事證已臻明確，兩造其餘主張、陳述及所提之證據，經
    雨審酌後，認均與本件判決結果不生影響，故不逐一論述，
    併此敘明。
據上論結，本件原告之訴為無理由，依行政訴訟法第98條第1 項
前段，判決如主文。
中    華    民    國    98    年    12    月   11     日
                  臺北高等行政法院第五庭
                                      法  官  程  怡  怡
上為正本係照原本作成。
本件以訴訟事件所涉及之法律見解具有原則性者為限，始得於本
判決送達後20日內向本院提出上訴狀並表明上訴理由，如已於本
判決宣示後送達前提起上訴者，應於判決送達後20日內補具上訴
理由（均按他造人數附繕本），且經最高行政法院許可後方得上
訴。
中    華    民    國    98    年    12    月   15     日
                                      書記官  張  正  清


司法院資訊處製作；財團法人民間司法改革基金會備份。
